【裁判字號】    91,訴緝,608
【裁判日期】    920303
【裁判案由】    搶奪
【裁判全文】
臺灣臺中地方法院刑事判決                        九十一年度訴緝字第六八號
    公  訴  人  臺灣臺中地方法院檢察署檢察官
    被      告  甲○○
右列被告因搶奪案件，經檢察官提起公訴（八十九年度偵字第七四四０號），本院判
決如左：
    主  文
甲○○無罪。
    理  由
一、公訴意旨略以：被告甲○○意圖為自己不法之所有，與某一姓名年籍不詳之男子
    ，基於共同犯意之聯絡，於民國八十九年元月十七日二十三時許，由甲○○騎乘
    壹部車牌號碼不明之紅色輕型機車後載該名男子，尾隨騎乘機車之乙○○，至臺
    中市○○○路與國豐路口時，竟乘乙○○不備之際，加速由乙○○身旁搶奪其置
    放於機車腳踏板上之皮包壹只（內有證件夾、身分證、汽機車駕照、ＶＰＥ─六
    九九號機車行車執照、Ｏ九三三─六二七六Ｏ四號行動電話、電話卡、金融卡等
    財物）後逃逸，被告甲○○嗣為警於同年月二十六日二十二時三十分許，在臺中
    市○區○○路大功圓五樓ＭＴＶ內查獲，並在被告甲○○所攜帶之皮夾內，發現
    乙○○之身分證、汽機車駕照及機車行車執照等，因認被告涉犯刑法第三百二十
    五條第一項之搶奪罪嫌。
二、按犯罪事實應依證據認定之，無證據不得推定其犯罪事實；又不能證明被告犯罪
    者，應諭知無罪之判決，刑事訴訟法第一百五十四條、第三百零一條第一項分別
    定有明文。又事實之認定，應憑證據，所謂證據，須適於為被告犯罪事實之證明
    者，始得採為斷罪資料，如未能發現相當證據，或證據不足以證明，自不能以推
    測或擬制之方法以為裁判基礎；又認定不利於被告之事實，須依積極證據，苟積
    極證據不足為不利於被告事實之認定時，即應為有利於被告之認定，更不必有何
    有利之證據，最高法院五十三年臺上字第二七五０號、三十年上字第八一六號、
    四十年臺上字第八六號分別著有判例可資參照。
三、公訴意旨認被告涉有上開搶奪犯行，無非以『扣案之被害人乙○○的證件，如真
    為被告所拾獲，為何被告不僅未報警處理，且隨身攜帶於皮夾內，此舉顯係為掩
    飾其罪嫌，而與常情有違；又乙○○皮包被搶後，僅看見前座騎機車者之背面，
    故乙○○根據被告之側面體型及髮型等特徵，指認係被告所為，應屬無誤，此外
    復有乙○○立具之贓物領回保管書一紙在卷可證』等情，為其論據。訊據被告甲
    ○○，堅決否認上開犯行，辯稱：被害人乙○○之身分證、汽車駕駛執照、機車
    駕駛執照、機車行車執照，係其於八十九年一月二十二日二十一時許，在臺中市
    ○○路干城停車場對面人行道上撿到的，並非搶奪所得。又被害人於警局中係以
    背面體型相似而認其為搶奪財物之人，但體型相似者甚多，被害人之指認顯然與
    事實不符等語。本院查：
  (一)公訴意旨認為被告甲○○在上開時間、地點搶奪被害人乙○○之財物，其所憑之
    證據係自被告之皮夾內查獲被害人遭搶之上開證件。惟被害人於八十九年一月十
    七日二十三時許，在臺中市○○○路與國豐街口遭二名共乘機車之人搶奪財物，
    其損失之物品包括行動電話一支、身分證、汽車駕駛執照、機車駕駛執照、機車
    行照、金融卡等各一張，而警察機關查獲被告持有之被害人物品，僅有身分證、
    汽車駕駛執照、機車駕駛執照、機車行車執照，並無金融卡以及行動電話。且取
    得他人遺失或遭搶奪、強盜之財物，其方式不一而足，有真正著手實施搶奪或強
    盜者，亦有自他人之處收受或親自拾獲者，能否僅以持有被害人之財物即認為係
    實施搶奪犯行之人，實有可疑，換言之，被告並非持有被害人遭搶奪之全部財物
    ，而取得上開財物之方式又有多種可能性，自難僅因被告持有被害人遭搶之部分
    財物，而認為其涉有搶奪犯行。
  (二)公訴意旨認為被告實施搶奪行為之另一證據乃被害人之指證。被害人乙○○於警
    訊中供稱：「（現場警方查獲之嫌犯甲○○是否就是搶奪妳財物其中之人？）是
    的，他便是搶奪我財物其中一人（駕駛機車的那位）經現場指認。（甲○○）」
    ；「（妳為何能肯定甲○○為搶奪妳財物其中一人？）因為歹徒搶奪我財物當天
    ，我有看到前面那位側面與頭髮、那側面與頭髮與搶奪我財物微胖之人那位完全
    相符」（偵查卷第九頁）。嗣於偵查中被害人並未再次當庭指認被告，本院審理
    時被告經本院通緝，迄至九十一年十月二十二日被告因另涉搶奪案件，經警移送
    臺灣臺中地方法院檢察署，本院借提審理後，於九十二年一月十六日在本院證人
    指認室，由被害人再次指認被告，然此與案發當時已相距三年之久，被害人於指
    認被告後陳稱：「我在案發當天晚上有至警察局做筆錄，警察查獲被告後也有到
    警察局指認。時間經過太久，我不記得當初在警察局指認的人是否為庭上被告，
    如果法庭上的被告是我在警察局指認的人，那就是搶我的人沒錯。」（本院九十
    二年一月十六日訊問筆錄）。是以，被害人上開指認，是否能做為認定被告犯罪
    之證據，實屬重要，而應為慎重之評價。
  (三)我國法律界及心裡學界，對於目擊證人在司法程序中指認之正確性如何，尚無可
    供參考之實證研究。然外國學者之研究報告應可參酌，下列資料自足作為判斷目
    擊證人指證是否具有可信度之依據：
    (1)知名美國心理學家Elizabeth Loftus，其專門領域為認知和記憶，經常出入美
      國法庭作證之專家證人，在法庭向陪審團解釋人類認知、記憶的程序，以協助
      陪審團評價目擊證人證詞可信性，為此一領域中結合理論與實務之權威，在其
      辯方證人（Witness For Defense，中文本由商業周刊出版股份有限公司出版
      ）一書中曾指出：「認知與記憶的運作方式與電視或錄影帶、照相機是截然不
      同的。一般以為事項真相一旦被記憶起來，便在腦海中蟄伏不動，不會受到影
      響或損傷。其實正好相反：我們從環境中擷取到片段線索，在進入記憶系統後
      ，會與先前的知識與期待－也就是已經儲存在記憶中的訊息－產生交互作用。
      因此實驗心理學家認為，記憶是種整合的過程，是建構性和創造性的產物」「
      許多研究顯示，記憶會隨著時間消逝而衰退」等語（上揭書第一百零六頁）。
      此外，美國心理學與法學會（American Psychology-Law Society）就指認程
      序之正式政策聲明（Position paper）亦採用美國愛荷華州立大學教授 Gary
      Wells之研究報告，提出警方在列隊指認應遵守之四項規則，以避免指認錯誤
      發生：第一為主導列隊指認或相片指認之警官不應該知道該位嫌疑犯，事實證
      明證人能夠或將有意識或無意識地對警官期望答案有所回應，此即為主試者期
      望效應。第二，必須明確告訴目擊證人，嫌疑犯可能沒有出現在列隊指認或相
      片指認中，因此沒有必要一定要指認其中任何一個人，以此避免指認無辜之人
      。第三，在列隊指認和照片指認中，嫌疑犯不應與其他列隊者有明顯不同特徵
      。第四，在進行指認時及警官回應前，目擊證人應就其所指認之人為實際罪犯
      有多少把握做出一明確聲明等（參照Brian Kennedy所著證人詢問的技巧一書
      第四十頁、第四十一頁，元照出版社）。
    (2)另一美國知覺心裡學家Alving Goldstein亦曾撰文，從心理學上的觀點特討目
      擊證人的不可靠性，在其所著之專文（The Fallibility of the Eyewitness:
      Psychologial Evidence）中提到：「我以一個局外人的身份去觀察刑事司法
      系統的工作，令我非常驚訝的發現：司法系統對於目擊證人作為有關親自見聞
      的證言地位，竟然超過或相等於其它的證據。很明顯地，法庭假設人類在其日
      復一日之生活活動中，有能力記憶某些事情，並能隨後毫無錯誤的報告出來。
      這種對於人類知覺和記憶行為的信賴程度是很令人感到訝異的，以我一個知覺
      心理學家（Perceputal Psychologist）的觀點來看，幾乎任何一個人類的行
      為，包括知覺記錄或記憶行為都會產生不少錯誤，而且未經觀察訓練的一般人
      的錯誤機率最大，這種看法幾乎和現代的實驗心理學家的看法相吻合；知覺和
      記憶系統不會產生高度傳真性的資料（載於PSYCHOLOGY IN THE LEGAL
      PROCESS一書中，中文翻譯參考詹登燦譯，從心理學上的觀點探討目擊證人的
      不可靠性，刑事科學第二十五期，第一二八頁至一二九頁）。
    (3)最近在美國舉行的Amenrican Association for the Advancement of Science
      會議，加州大學教授Elizabeth Loftus，以及哈佛大學教授 Richard McNally
      均認為，人類的記憶是一種脆弱的擁有（fragile possessions），而且極易
      被操作（manipulated）。在他們的研究結論中亦均指出，錯誤的記憶是非常
      容易被根植在人們的心中，學者們因此建議警察、心理學家以及媒體等對於社
      會大眾記憶有影響力的機構，在他們的權力範圍內，並須小心謹慎地面對問題
      ，不要以誘導的方式，將錯誤的記憶提供給證人或社會大眾（參考February18
      2003 Taiwan News第八版）。
  (四)警察機關於查獲被告甲○○後，通知被害人乙○○前往指認，此有被害人於八十
    九年一月二十七日之警訊筆錄可參（見偵查卷第八頁），顯係以「對號入座」之
    方式指認，依據前開引用之實證研究及實務操作程序，誤指機會不低。又被害人
    於警訊時，指稱下手行搶者係駕駛機車之人，但其沒看到穿什麼顏色、式樣的衣
    服，僅看到歹徒之側面與頭髮（見偵查卷第九頁）。參以被害人遭搶奪的時間係
    晚上十一時許，當時之環境不似白晝光明，更不易在忽然遭搶之瞬間清楚辨識行
    搶者之容貌，若被害人僅能依憑大致之臉型輪廓甚至髮型進行指認，誤認之比率
    ，自然更大。況被害人第一次指認時間為八十九年一月二十七日，已是案發（八
    十九年一月十七日）十天之後。參照上開文獻資料所載，實足使人懷疑被害人之
    指認是否確與事實相符。本院因此認為不宜憑此被害人之指認，即輕認被告甲○
    ○必有公訴意旨所指之搶奪犯行。
四、綜上所述，本件被告甲○○因涉嫌搶奪犯行而經公訴人起訴，其雖持有被害人之
    部分證件，然與被害人遭搶之財物不盡相同，且取得贓物之方式甚多，難以持有
    贓物而認有搶奪之犯行，又被害人之指證在實證研究上有諸多可疑之處，已如上
    述，且本件被害人又僅憑側面與頭髮指證被告係涉嫌搶奪之人，其誤認之機會自
    然不低，本院亦認為不宜僅憑被害人之指認，而認定被告涉有搶奪犯行。此外，
    本院亦查無其他證據證明被告甲○○有公訴人所指之上開犯行，自無從依刑法搶
    奪罪論處，依法自應諭知無罪之判決。
據上論斷，應依刑事訴訟法第三百零一條第一項，判決如主文。
中      華      民      國      九十二      年    三    月      三      日
                                  臺灣臺中地方法院刑事第三庭
                                      審判長法  官  劉 錫 賢
                                            法  官  江 奇 峰
                                            法  官  林 三 元
右正本證明與原本無異。
如不服本判決，應於送達後十日內向本院提出上訴狀 （須附繕本） ，上訴於台灣高
法院台中分院。
                                            書記官
中      華      民      國      九十二      年    三    月      四      日


司法院資訊處製作；財團法人民間司法改革基金會備份。
